【裁判字號】    97,上易,873
【裁判日期】    970709
【裁判案由】    違反政府採購法
【裁判全文】
臺灣高等法院臺中分院刑事判決         97年度上易字第873號
上  訴  人  臺灣臺中地方法院檢察署檢察官
被      告  旭遠科技企業股份有限公司
            溪尾科技股份有限公司
兼上列二人
共同代表人  丙○○  男  29歲（民國○○年○月○日生）
                    身分證統一編號：Ｚ000000000號
                    住台中縣烏日鄉○○路○段507號12樓
前列三人共同
選任辯護人  羅豐胤律師
            黃靖閔律師
被      告  政達環保工程有限公司
                    設台中市○區○○街77之3號1樓
兼代 表 人  乙○○  男  41歲（民國○○年○○月○日生）
                    身分證統一編號：Ｚ000000000號
                    住台中市○區○○街77之3號
                    居台中市○○區○○路2段298號7樓之1
被      告  陳平企業有限公司
                    設台中市北屯區○○○街1之3號
兼 代 表人  甲○○  男  36歲（民國○○年○○月○○日生）
                    身分證統一編號：Ｚ000000000號
                    住台中市○○區○○路106之5號
                    居台中市○○區○○路41巷23弄4號
被      告  羽泰營造有限公司
                    設台中縣大里市○○路161巷2之1號1樓
兼代 表 人  丁○○  女  38歲（民國○○年○月○日生）
                    身分證統一編號：Ｚ000000000號
                    住台中縣大里市○○街○段51巷17號3樓
                    居台中縣大里市○○路161巷2之1號
被      告  大隆環保工程有限公司
                    設台中市○○區○○路86巷5號1樓
兼代 表 人  戊○○  男  57歲（民國○○年○月○○日生）
                    身分證統一編號：Ｚ000000000號
                    住台中市○○區○○路84號11樓
前列八人共同
選任辯護人  宋永祥律師
上列上訴人因被告等違反政府採購法案件，不服臺灣臺中地方法
院96年度易字第6264號，中華民國97年3月18日第一審判決（起
訴案號：臺灣臺中地方法院檢察署96年度偵字第21212號），提
起上訴，本院判決如下：
    主  文
上訴駁回。
    理  由
一、起訴意旨略以：丙○○係旭遠科技企業股份有限公司（下稱
    旭遠公司）、溪尾科技股份有限公司（下稱溪尾公司）之代
    表人；乙○○係政達環保工程有限公司（下稱政達公司）代
    表人；甲○○係陳平企業有限公司（下稱陳平公司）之代表
    人；丁○○係羽泰營造有限公司（下稱羽泰公司）之代表人
    ；戊○○係大隆環保工程有限公司（下稱大隆公司）之代表
    人。平日乙○○、甲○○、丁○○、戊○○與丙○○所經營
    之溪尾公司互有業務往來，而與丙○○均熟識。丙○○得悉
    臺中市環境保護局將於民國96年4月間某日，對外辦理「96
    年道路緊急協助清除災後廢棄物作業開口契約」採購案，該
    採購案係採複數決標，即依照臺中市行政區，劃分為A、B、
    C、D、E、F之6區清運作業區，且分6項目開標。該採購案原
    先訂於96年4月2日辦理第1次開標，惟因投標廠商家數未達
    法定家數而流標，於96年4月10日辦理第2次開標，該次招標
    又因廠商押標金受款人不符投標須知規定，而無法決標，於
    96年4月20日辦理第3次公開招標，該次招標不收押標金。詎
    丙○○有意全數將上揭6標區之標案全數標下，惟囿於招標
    公告規定每一投標廠僅限投標一標區，不許廠商共同投標之
    規定。丙○○意圖影響上揭採購案之招標，除以其所負責之
    旭遠及溪尾公司參與前揭標案之投標外，並分別向知情之乙○○、甲○○、丁○○、戊○○借用政達公司、陳平公司、
    羽泰公司、大隆公司名義參與上揭標案之投標，乙○○、甲○○、丁○○、戊○○並將政達公司、陳平公司、羽泰公司
    、大隆公司之公司大、小章、公司設立登記證及營利事業登
    記證，依丙○○指示交予溪尾公司之不知情之職員賴瀅如，
    再由賴瀅如於不詳時間，在溪尾公司分次代寫政達公司（含
    每噸處理費用之單價）、陳平公司（含代投標）、羽泰公司
    、旭遠公司、溪尾公司之「臺中市環境保護局廠商投標價總
    價單」之基本資料，由丙○○分配旭遠公司投標A區；溪尾
    公司投標B區；政達公司投標C區；陳平公司投標D區；羽泰
    公司投標E區、大隆公司投標F區。臺中市環境保護局上揭標
    購案，於96年4月26日辦理第3次開標，當日有旭遠公司、溪
    尾公司、政達公司、陳平公司、羽泰公司、大隆公司及案外
    人弘隆環保服務有限公司（下稱弘隆公司）參與上揭6區標
    案之投標，經臺中市環境保護局審核結果，發現旭遠公司、
    溪尾公司之代表人均為丙○○，不符該採購案所定之採購資
    格，而宣告上開2公司投標資格不合格，其餘之政達公司則
    標得C 區（第1次減價後，願以底價每公噸新臺幣《下同》5
    千1百元承包）、陳平公司標得D區（第1次減價後，願以底
    價每公噸5千2百元承包）、羽泰公司標得E區（第1次減價後
    ，願以底價每公噸3千975元承包）。另案外人弘隆公司投標
    F區之標價，為每公噸2千383元，低於底價百分之80，惟案
    外人弘隆公司未依規定於期限內提出說明，經臺中市環境保
    護局決標予次低標之大隆公司（標價為每公噸5千2百元），
    因而使上揭標案發生不正確之結果，足生損害於臺中市環境
    保護局辦理招標案件之正確性。嗣臺中市環境保護局於前揭
    購案第3次開標決標後，發現旭遠公司、溪尾公司、政達公
    司、陳平公司、羽泰公司、大隆公司之投標文件內容，係由
    同一人所繕寫，認上揭投標公司違反政府採購法第50條第1
    項第5款「不同投標廠商間之投標文件內容有重大異常關聯
    者」，而予以撤銷決標，始查悉上情。因認丙○○所為，涉
    犯政府採購法第87條第5項前段之意圖影響採購結果，而借
    用他人名義或證件投標罪嫌；乙○○、甲○○、丁○○、戊○○所為，均涉犯政府採購法第87條第5項後段容許他人借
    用本人名義或證件參加投標罪嫌；旭遠公司、溪尾公司、政
    達公司、陳平公司、羽泰公司、大隆公司所為，均涉犯政府
    採購法第87條第5項罪嫌，應依同法第92條規定科以同法第
    87條第5項所定之罰金等語。
二、按犯罪事實應依證據認定之，無證據不得認定犯罪事實，刑
    事訴訟法第154條第2項定有明文。次按所謂認定犯罪事實之
    證據，係指足以認定被告確有犯罪行為之積極證據而言，該
    項證據自須適合於被告犯罪事實之認定，始得採為斷罪之資
    料；又事實之認定，應憑證據，如未能發現相當確實證據，
    或證據不足以證明，自不能以推測或擬制之方法，以為裁判
    之基礎，最高法院29年上字第3105號、40年臺上字第86號判
    例著有明文。再按事實審法院對於證據之取捨，依法雖有自
    由判斷之權，然積極證據不足證明犯罪事實時，被告之抗辯
    或反證縱屬虛偽，仍不能以此資為積極證據應予採信之理由
    ，最高法院亦著有30年上字第482號判例可資參照。又按認
    定犯罪事實所憑之證據，無論係直接證據或間接證據，其為
    訴訟上之證明，須於通常一般之人均不致有所懷疑，而得確
    信其為真實之程度者，始得據為有罪之認定，倘其證明尚未
    達到此一程度，而有合理之懷疑存在，復無其他調查途徑可
    尋，法院即應為無罪之判決，亦有最高法院76年臺上字第49
    86號判例可循。
三、公訴人認被告等人涉有上開違反政府採購法罪嫌，係以：
(一)依被告乙○○、甲○○、戊○○之供述，渠等所屬公司之員
    工或為2人，或為3人，以渠等公司員工人數，是否於得標後
    ，於遇緊急狀況時，有能力履約，已非無疑。再衡諸常情，
    一般廠商要投標時，為能順利得標，並避免其他廠商參與競
    標，鮮少將要投標訊息對外揭漏，然上揭廠商要參與臺中市
    環境保護局前揭標案時，卻由同1人代為書寫基本資料，顯
    背於常情。再者，被告乙○○、甲○○、戊○○均尚有家人
    或親人，為避免他人窺知渠等有意參與前揭標案之投標，焉
    有假手他人代寫標單基本資料之理？顯見被告乙○○、甲○○、戊○○，係將渠等所屬公司借予被告丙○○應標，始較
    符常情。
(二)依卷附臺中市環境保護局廠商投標價總價單所需填寫之基本
    資料內容不多，縱須假手他人代填，焉須均委由被告溪尾公
    司職員在該公司分次代填，而不選擇鄰右代勞？因此被告丙○○、乙○○、甲○○、丁○○、戊○○所辯，均背於常情
    。
(三)又被告丁○○所屬羽泰公司自93年起迄今，已標得公家機關
    招標採購案紀錄合計6案，分別為臺中市環境保護局停車場
    組合屋拆遷及綠美化工程、臺中縣大平市公司宜欣地區排火
    改善工程、漢翔航空工業股份有限公司排水整治、地基工程
    、AC路面鋪設修工程、磁磚修寰工程等，顯見其具豐富投標
    經驗，應深知有意參與投標時，應避免他人窺知，以增加得
    標機率，焉有委由同1人代寫標單基本資料之理，且依該公
    司上揭得標工程，均非廢棄物清運、處理相關採購案，顯見
    該公司非擅長於廢棄物清運、處理業務，焉有參與臺中市環
    境保護局「96年道路緊急協助清除災後廢棄物作業開口契約
    」競標之理？上揭羽泰公司之投標，應係被告丁○○將所屬
    公司借予被告丙○○投標，始較符常情等情，為其起訴之主
    要依據。
四、訊據被告等人均堅決否認有違反政府採購法之犯行，(1)被告
    丙○○為其本人及被告旭遠、溪尾公司辯稱：伊並未借牌，
    另外4家公司均係各自要投標的，當初招標訊息伊先知道後
    ，並轉告其他4位，因為1家公司只能投標1個標區，同一個
    公司不能投兩個以上之標區，故覺得不會影響彼此投標權益
    ，且不用押標金，又可找別家公司當履約保證人，伊乃轉告
    他們4位，而他們4位可能沒有投標過，所以才委託溪尾公司
    之賴瀅如代寫基本資料等語。(2)被告乙○○為其本人及被告
    政達公司辯稱：伊會投標本案之工程，係因該工程沒有押標
    金之壓力，實際去做才可以領到工程款，實作實賺，如果作
    不來，可以找同業來支援，現景氣不好，所以從溪尾公司得
    悉此訊息，覺得不錯，就去參與投標，伊從來沒有投標過工
    程，伊將基本資料寫好，在投標前幾天，連同證件請溪尾公
    司的賴瀅如代為填寫標單，她是專門處理文書作業，伊並無
    借牌供他人投標之情事等語。(3)被告甲○○為其本人及被告
    陳平公司辯稱：伊係於96年4月間在溪尾公司得悉本案工程
    之投標訊息，所以請溪尾公司賴瀅如小姐幫伊投標，她說需
    要證件，伊請伊太太在投標日前一天將陳平公司之營利事業
    登記證、大小章、廢棄物處理許可證等件持往溪尾公司交予
    賴瀅如辦理，因其在投標當日及前1天都沒有空，所以請賴
    瀅如幫忙處理投標事宜等語。(4)被告丁○○為其本人及被告
    羽泰公司辯稱：伊係想要承作此工程才去投標，伊係於96年
    4月間得知本案工程之投標訊息，賴瀅如幫伊在標單上寫羽
    泰公司之基本資料，伊再將標單帶回公司蓋章，自己持資料
    前往投標，並未將公司相關資料及印章交予賴瀅如等語。(5)
    被告戊○○為其本人及被告大隆公司辯稱：伊每天均載運垃
    圾去溪尾公司，後來得悉這個訊息，就請賴瀅如幫伊寫標單
    、公司基本資料及伊所計算之金額，印章伊帶在身上，伊當
    場蓋印後，即自己前往參與投標，並未將證件及印章交予賴
    瀅如等語。
五、經查：
(一)公訴人起訴書所載：「丙○○有意全數將上揭6標區之標案
    全數標下，惟囿於招標公告規定每一投標廠僅限投標一標區
    ，不許廠商『共同投標』之規定」等語（見起訴書第3頁第2
    -4行）。惟依政府採購法第25條規定：「（第1項）機關得
    視個別採購之特性，於招標文件中規定允許一定家數內之廠
    商共同投標。（第2項）前項所稱共同投標，指二家以上之
    廠商共同具名投標，並於得標後共同具名簽約，連帶負履行
    採購契約之責，以承攬工程或提供財物、勞務之行為。（第
    3項）共同投標以能增加廠商之競爭或無不當限制競爭者為
    限。（第4項）同業共同投標應符合公平交易法第14條但書
    各款之規定。（第5項）共同投標廠商應於投標時檢附共同
    投標協議書。（第6項）共同投標辦法，由主管機關定之」
    ，故政府採購法之共同投標，係指2家以上之廠商共同具名
    投標，投標時須檢附共同投標協議書，並於得標後共同具名
    簽約，連帶負履行採購契約之責，以承攬工程或提供財物、
    勞務之行為，且以能增加廠商之競爭或無不當限制競爭之情
    形為限，本案之情形為被告等人各以其本身公司之單一名義
    ，分別投標臺中市環境保護局「96年道路緊急協助清除災後
    廢棄物作業開口契約」採購案之A、B、C、D、E、F等6區清
    運作業區，並無共同具名投標之情形，且每一投標廠商僅限
    投標1標區，即與同一標區可否以二家以上廠商共同具名投
    標之共同投標無涉，公訴意旨核與上述共同投標之定義不符
    ，尚有誤會，合先說明。
(二)證人賴瀅如於原審97年2月26日審理時具結證稱：其受僱於
    溪尾公司，擔任助理，工作內容為簽訂合約書及處理雜事，
    溪尾公司地址在臺中縣烏日鄉○○路69之8號，另旭遠公司
    與溪尾公司是同一位董事長丙○○，政達公司、陳平公司、
    大隆公司是清運垃圾，與溪尾公司有業務往來，羽泰公司有
    做過蓋溪尾公司廠房之工程；調查站卷第96至104頁之旭遠
    公司、溪尾公司、政達公司、陳平公司、羽泰公司、大隆公
    司總標單上之基本資料，都是由其填寫，其是分開寫的，不
    記得時間及順序，因其工作是繕打合約書，所以大隆公司、
    政達公司、陳平公司之負責人就請其幫他們寫，其平常就有
    幫這3 家寫其他之合約書，羽泰公司平常有委託其幫忙寫南
    山人壽投保資料等，係他們自己拿空白之標單到其辦公室給
    其填寫，他們平常就有叫其寫合約書，所以其原就有他們公
    司之資料；其有幫甲○○經營之陳平公司於96年4月26日去
    臺中市環境保護局投標，只有幫這家公司投標，其任職的溪
    尾公司在同日也要投標，其沒有幫溪尾公司去投標；而幫陳
    平公司投標，係因為陳平公司拜託其前往，其只是義務幫忙
    ，投標之前，甲○○拿標封、委託書等投標資料至其辦公室
    委其辦理，；羽泰公司之丁○○，她是南山人壽公司之壽險
    人員，溪尾公司如果要理賠，她會過來，開標當天，來來去
    去人太多，其無法記得有無看到丁○○，但有看到丙○○，
    丁○○係將標單、標封拿到溪尾公司其辦公室委其代為填寫
    ，其僅知道羽泰公司所營事業是蓋房屋，有無經營廢棄物清
    理等其不知道；其沒有幫乙○○之政達公司去投標，其雖幫
    忙寫標單但沒有任何獲利；卷附標單上面之投標單價、投標
    項目，其中陳平公司、羽泰公司、大隆公司之投標單價及投
    標項目是其幫他們寫的，投標單價之金額及投標哪一區，是
    其依各公司老闆所說而填載，在填寫標單時或之前，丙○○
    沒有對其做任何指示，另3家的投標項目、金額都不是其所
    寫；溪尾公司、旭遠公司的標單是老闆丙○○在辦公室拿給
    其填寫，本次標案丙○○有請其去臺中市環境保護局領取標
    單，好像買了很多份，但其忘記幾份了，買了標單後，就拿
    給丙○○等語（原審卷第92-101頁）。證人賴瀅如上揭證詞
    核與其於96年10月23日偵查時之證述內容相符，並無齟齬，
    證人賴瀅如既經具結，且經交互詰問，其證言內容亦符合經
    驗及倫理法則，依直接審理之結果，堪認其證言足可採信，
    檢察官認證人賴瀅如與被告丙○○有僱傭關係，其上開證言
    對被告等人有所迴護云云，然證人賴瀅如於偵查中之證言，
    業經檢察官於原審準備程序中將之列為證據之一部，並未指
    出該部分證言有何偏頗或護之處，而證人賴瀅如於原審審
    理中所證既與其在偵查中所證相符，亦無其他積極事證足認
    其證言有何虛偽，自不得僅以其與被告丙○○有僱傭關係，
    即任意推論其所證係出於迴護之詞而不可採信。而依證人賴
    瀅如上開證詞可知，本案被告等人係各自以所經營之公司之
    相關文件及資料交予證人賴瀅如，證人賴瀅如基於其與上開
    各公司業務往來之關係，因而義務代為填寫資料，此外經查
    並無任何積極證據可資證明有公訴人所指「丙○○意圖影響
    上揭採購案之招標，除以其所負責之旭遠及溪尾公司參與前
    揭標案之投標外，並分別向知情之乙○○、甲○○、丁○○
    、戊○○借用政達公司、陳平公司、羽泰公司、大隆公司名
    義參與上揭標案之投標，乙○○、甲○○、丁○○、戊○○
    並將政達公司、陳平公司、羽泰公司、大隆公司之公司大小
    章、公司設立登記證及營利事業登記證，依丙○○指示交予
    溪尾公司之不知情之職員賴瀅如」之情事。
(三)證人賴瀅如又證稱：調查站卷第96至101頁投標單之標封上
    面文字，是其字跡，但旭遠公司、溪尾公司、羽泰公司之標
    封下方96年4月26日等文字，有些不是其寫的，這6件標封上
    面的臺中市環境保護局之地址、投標之工程名稱都是列印後
    ，才剪下貼上去的，這是環境保護局自己做的，買來的時候
    就有這樣的標封等語（原審卷第100頁），惟被告丙○○業
    於原審供明：當初其係先請另位員工去買1份，結果發現該
    工程分為6區塊，其後來有問其他下游公司是否有興趣，他
    們說有興趣，所以才請賴瀅如再多買幾份投標單等語（原審
    卷第101頁）。參酌調查站卷宗第98頁所附之標封（政達公
    司）上採購案名稱「96年道路緊急協助清除災後廢棄物作業
    開口契約」之貼紙，與同卷第96至97頁、第99至101頁之其
    他5件標封上採購案名稱貼紙之字體及大小確屬不同，亦堪
    以認定可能係分別於不同時間所購，被告丙○○上揭所供應
    無不實。
(四)按政府採購法第87條第5項所謂「借牌陪標」禁止之規定，
    主觀上須有影響採購結果或獲取不當利益之不法意圖，客觀
    上須有單純借用或容許他人借用他人或本人名義或證件參加
    投標之行為，亦即並無投標之真意而參與投標，此項主客觀
    要件需依積極證據認定之。本案之臺中市環境保護局「96年
    道路緊急協助清除災後廢棄物作業開口契約」採購案，係區
    分為A、B、C、D、E、F等6區清運作業區，每一投標廠商僅
    限投標一區等情，有臺中市環境保護局廠商投標標價總標單
    附卷可憑，故本案6區清運作業區是採複數決標方式，即各
    區各別作業，並無相互依存關係，換言之，各區之投標結果
    並無影響他區之投標、採購結果，尚難因本案係由被告丙○○告知其餘被告乙情即認被告等人有借牌陪標之不法意圖。
    又公訴意旨認為：一般廠商要投標時，為能順利得標，並避
    免其他廠商參與競標，鮮少將要投標訊息對外揭漏云云，公
    訴人當係未慮及本案6區清運作業區，係採複數決標方式，
    每一投標廠商僅限投標1區，投標結果彼此互不生影響，故
    被告等人各別選擇其對有利之清運作業區參加投標，顯然不
    會影響他區之投標、採購結果，尚無借牌陪標的動機，本案
    被告等人既無就同一清運作業區參與競標，則亦無隱瞞不告
    知之必要，且此採購案亦經上網公告，有網路公告文件在卷
    可憑（參調查站卷第125至145頁），本採購案之資料顯置於
    業者可隨時取得之狀態，故公訴要旨似與經驗法則有違。另
    公訴人認為：被告乙○○、甲○○、戊○○之供述，渠等所
    屬公司之員工或為2人，或為3人，以渠等公司員公人數，是
    否於得標後，於遇緊急狀況時有能力履約，令人生疑云云，
    就此被告乙○○、甲○○、戊○○辯稱：可請其他同業間相
    互支援，或找臨時工處理，且其公司亦有車輛或機具可處理
    災後樹木等語，經衡酌臺中市環境保護局「96年道路緊急協
    助清除災後廢棄物作業開口契約」採購案，係清除處理災後
    廢棄物，於災害發生後始須施作，並非每日均須施工作業，
    且本案之被告公司，均經成立數年，為合法登記之廠商，此
    有公司及分公司基本資料查詢存於原審卷可按，被告上開所
    辯，並無顯然悖於常理。另公訴意旨認為：羽泰公司先前得
    標工程，均非廢棄物清運、處理相關採購案，顯見該公司非
    擅長於廢棄物清運、處理業務，焉有參與本件採購案之理，
    顯見其係借牌陪標云云，查羽泰公司係合法登記之廠商，已
    如前述，縱其先前得標工程，均非廢棄物清運處理相關採購
    案，但其投標案既曾經臺中市環境保護局決標，顯見其投標
    資格業經承辦之行政機關認可，尚難僅以其先前參與得標之
    工程與廢棄物處理無關，即推論羽泰公司並無履約之能力。
(五)本採購案雖經臺中市環境保護局於第3次開標決標後，發現
    被告旭遠公司、溪尾公司、政達公司、陳平公司、羽泰公司
    、大隆公司之投標文件內容，係由同一人即證人賴瀅如所繕
    寫，認上揭投標公司構成政府採購法第50條第1項第5款「不
    同投標廠商間投標文件內容有重大異常關聯者」，予以撤銷
    決標，但此屬行政機關對於本採購案之行政處分，至於本案
    被告丙○○是否構成府採購法第87條第5項前段之意圖影響
    採購結果，而借用他人名義或證件投標罪嫌？被告乙○○、
    甲○○、丁○○、戊○○是否構成政府採購法第87條第5項
    後段容許他人借用本人名義或證件參加投標罪嫌？被告旭遠
    公司、溪尾公司、政達公司、陳平公司、羽泰公司、大隆公
    司是否構成政府採購法第87條第5項罪嫌，應依同法第92條
    規定科以同法第87條第5項所定之罰金？仍應參酌前述政府
    採購法第87條第5項之主客觀要件，依積極證據認定之，並
    非經行政機關依政府採購法第50條第1項第5款「不同投標廠
    商間之投標文件內容有重大異常關聯者」規定予以撤銷決標
    者，即可推論被告等人構成政府採購法第87條第5項之犯罪
    。又按依舉證分配法則，對於被告之成罪事項，應由檢察官
    負舉證義務，檢察官無法舉證使法院產生無合理懷疑之確信
    心證，縱被告所辯不足採信，亦不得因此反面推論被告之罪
    行成立，致違刑事舉證分配之法則，本案被告等人之行為，
    縱有構成行政不法之情形，惟檢察官既不能舉證證明被告等
    人有違反政府採購法第87條第5項之意圖及行為，即不能以
    擬制推測方式推論被告等人有犯罪之故意，是本案依罪疑唯
    有利於被告之原則，應對被告等人為有利之認定。
五、按91年2月6日增修公布之政府採購法第87條第5項，係因工
    程界借牌陋習已久，於九二一大地震後，政府認為部分建築
    物遭震毀之原因，源自不具有資格之工程師或營造業者，向
    他人或營造業者借牌、偷工減料或施工不符合施工規範所致
    ，為規範借牌及合意出借牌照之人，故增訂該規定。依該法
    第87條第5項前段規定：「意圖影響採購結果或獲取不當利
    益，而借用他人名義或證件投標者」，係指無此名義或證件
    ，而借用他人名義或證件投標者而言；該條後段規定：「容
    許他人借用本人名義或證件參加投標者」，係指除將名義或
    證件借予他人參與投標者外，其中所謂「參加投標者」，自
    係指該借用他人名義或證件之人參與投標，而非指出借名義
    或證件者本身參加投標。依上述說明，被告丙○○係以其經
    營之被告旭遠公司、溪尾公司之名義，被告乙○○、甲○○
    、丁○○、戊○○亦分別以其等經營之政達公司、陳平公司
    、羽泰公司、大隆公司參加投標，並無查得被告丙○○有借
    用他人名義或證件投標，或被告乙○○、甲○○、丁○○、
    戊○○有出借名義或證件之情事。本件既查無任何積極證據
    足資證明被告等人涉有違反政府採購法第87條第5項之犯行
    ，依法均應予諭知無罪。
六、檢察官上訴意旨略以：（一）證人賴瀅如係受僱於溪尾公司
    ，其工作內容受僱主丙○○指示，何以能在上班時間內義務
    幫忙其他公司參與投標？為何丙○○指示賴瀅如購買多份標
    單？就系爭標案C、D、E、F區而言，被告丙○○並未以本身
    之公司行號投標，其借用其他廠商之名義投標之行為，係標
    準之借牌行為。（二）91年2月6日增訂之政府採購法第87條
    第5項之修法目的係在處罰借用他人名義或證件投標及容許
    他人借用本人名義或證件參加投標之行為人，顯見該條項並
    非限於針對借牌陪標而做禁止規定，原審以該條借用他人名
    義證件投標之規定限縮於陪標之情形，顯然係對於法律條文
    之適用所為不當之限縮等語。然查：（一）證人賴瀅如既係
    受其僱主丙○○指示其於上班時間內前往為該公司投標，則
    其同時為平時即與其公司有業務往來之其他廠商參與投標，
    與常理並未有何違反；又被告丙○○固曾指示證人賴瀅如購
    買多份標單，然本件係被告丙○○先請另一員工購買一份標
    單後，發現該工程係分為6區塊，始訊問其他被告等人欲否
    參與投標，再指示賴瀅如再多買幾份標單，業經證人賴瀅如
    供證及被告丙○○供陳無誤，已詳前述，則檢察官以被告指
    示賴瀅如購買多份標單乙節，殊不能以被告購買多份標單即
    遽認係欲供借牌投標使用。（二）按政府採購法第87 條第5
    項所謂「借牌陪標」禁止之規定，主觀上須有影響採購結果
    或獲取不當利益之不法意圖，客觀上須有單純借用或容許他
    人借用他人或本人名義或證件參加投標之行為，亦即並無投
    標之真意而參與投標，此項主客觀要件需依積極證據認定之
    。本案之採購案係區分為A、B、C、D、E、F等6區，每一投
    標廠商僅限投標1區，故本案6區清運作業區是採複數決標方
    式，即各區各別作業，並無相互依存關係，換言之，各區之
    投標結果並無影響他區之投標、採購結果，尚難因本案係由
    被告丙○○告知其餘被告乙情即認被告等人有借牌陪標之不
    法意圖。又該法第87條第5項前段規定：「意圖影響採購結
    果或獲取不當利益，而借用他人名義或證件投標者」，係指
    無此名義或證件，而借用他人名義或證件投標者而言；該條
    後段規定：「容許他人借用本人名義或證件參加投標者」，
    係指除將名義或證件借予他人參與投標者外，其中所謂「參
    加投標者」，自係指該借用他人名義或證件之人參與投標，
    而非指出借名義或證件者本身參加投標。準此，被告丙○○
    以其經營之被告旭遠公司、溪尾公司之名義，被告乙○○、
    甲○○、丁○○、戊○○分別以其等經營之政達公司、陳平
    公司、羽泰公司、大隆公司參加投標，並無查得被告丙○○
    有何借用他人名義或證件投標，或被告乙○○、甲○○、丁○○、戊○○有出借名義或證件之情事，均無公訴人指「借
    牌陪標」之情事，原審因而為被告等人無罪判決，核無違誤
    ，檢察官之上訴為無理由，應予駁回。
據上論斷，應依刑事訴訟法第368條、第364條，判決如主文。
本案經檢察官己○○到庭執行職務。
中    華    民    國    97    年    7     月    9     日
            刑事第十庭    審判長法  官  林  照  明
                                法  官  郭  瑞  祥
                                法  官  林  欽  章
上列正本證明與原本無異。
不得上訴。
                                書記官  許  哲  禎
中    華    民    國    97    年    7     月    14    日


司法院資訊處製作；財團法人民間司法改革基金會備份。
